臺灣高等法院臺南分院刑事裁定
111年度毒抗字第437號
抗  告  人  
即  被  告  吳吉華

選任辯護人  陳澤嘉律師
            李鳳翔律師
            賴巧淳律師
上列抗告人因強制戒治案件，不服臺灣嘉義地方法院中華民國11
1年5月18日裁定（111年度毒聲字第143號）提起抗告，本院裁定
如下：
    主  文
抗告駁回。
    理  由
一、抗告意旨略以：因毒品危害防制條例第20條第3項於民國109
    年1月15日修正公布，同年7月15日施行，且最高法院變更勒
    戒處遇之對象、標準，有無繼續施用毒品傾向評估標準，就
    評估項目、前科紀錄有所調整，而評估標準表中，前科紀錄
    占評估分數9成，有違比例原則；又本件有無繼續施用毒品
    傾向評估標準紀錄表記載抗告人即被告有多重毒品濫用【種
    類：海洛因、安非他命、潘他唑新（速賜康）】與本件檢察
    官觀察勒戒聲請僅認被告施用甲基安非他命者不同，臨床評
    估之心理醫師僅簡單問話、短暫評估即認被告有「海洛因、
    潘他唑新（速賜康）」毒品濫用，評估結果應有疑義；又臨
    床綜合評估中，心理醫師僅簡單問話、短暫評估即予被告4
    分，忽略被告家庭支持系統、家人是否訪視及出所後是否與
    家人同住亦為影響被告動機與就醫意願之評估要素，不得僅
    將其列為「社會穩定度」，而應將之列入臨床評估考量，被
    告家人未放棄被告，被告不會再拿自己身體、生命開玩笑而
    繼續施用毒品，請求重新評估。且如認被告有繼續施用毒品
    傾向，除應本於臨床實務，以綜合評估為根據外，並應載明
    具體事證，非可僅以抽象文字記載為判定理由，本件繼續施
    用傾向之證明書卻全未說明理由。被告於勒戒期間並無違規
    ，平日經營貨運行運送海產，作息正常，勒戒期間痛定思痛
    日後要當孫子榜樣，被告必痛改前非不會再犯施用毒品犯行
    。抗告請求撤銷原裁定，駁回檢察官之聲請云云。
二、原裁定意旨略謂：被告前因施用第二級毒品案件，經原審法
    院以110年度毒聲字第503號裁定送勒戒處所觀察、勒戒後，
    經法務部矯正署臺南看守所附設勒戒處所評分結果，認有繼
    續施用毒品傾向，故准檢察官之強制戒治之聲請，裁定令被
    告入戒治處所強制戒治，其期間為6個月以上，至無繼續強
    制戒治必要為止，但最長不得逾1年。
三、按觀察、勒戒後，檢察官或少年法院（地方法院少年法庭）
    依據勒戒處所之陳報，認受觀察、勒戒人無繼續施用毒品傾
    向者，應即釋放，並為不起訴之處分或不付審理之裁定；認
    受觀察、勒戒人有繼續施用毒品傾向者，檢察官應聲請法院
    裁定或由少年法院（地方法院少年法庭）裁定令入戒治處所
    強制戒治，其期間為6個月以上，至無繼續強制戒治之必要
    為止，但最長不得逾1年，毒品危害防制條例第20條第2項定
    有明文。次按勒戒處所應注意觀察受觀察、勒戒人在所情形
    ，經醫師研判其有或無繼續施用毒品傾向後，至遲應於觀察
    、勒戒期滿之15日前，陳報該管檢察官或少年法院（庭），
    觀察勒戒處分執行條例第8條第1項亦定有明文。依據上開規
    定，受觀察、勒戒人有無繼續施用毒品之傾向，係由醫師研
    判。而關於有無繼續施用毒品傾向之評估標準，法務部已於
    110年3月26日以法矯字第11006001760號函修正頒布「有無
    繼續施用毒品傾向評估標準紀錄表」、「有無繼續施用毒品
    傾向評估標準評分說明手冊」，上開評分說明手冊載明判定
    之原則：「受觀察勒戒人入所後，經過2週時間的觀察、勒
    戒，由處所及醫療人員依據其各項紀錄、資料及觀察勒戒期
    間之行為表現，加以評分。在勒戒人入所4-6週後，可再做
    一次評估以做必要之評分修正。每一大項皆有靜態因子與動
    態因子。先以靜態因子分數評分，靜態因子分數總分在60分
    （含）以上為『有繼續施用毒品傾向』；60分以下，與動態因
    子分數相加，如果總分在60分（含）以上，為『有繼續施用
    毒品傾向』」，又評估標準紀錄表及說明手冊中「前科紀錄
    與行為表現」之第1題及第3題之計分方式修正如下(餘無修
    正)：㈠第1項「毒品犯罪相關司法紀錄」：計分方式修正為
    每筆(次)5分，總分上限為10分；㈡第3項「其他犯罪相關紀
    錄」：計分方式修正為每筆(次)2分，總分上限為10分。是
    被告有無「繼續施用毒品傾向」，係依具體個案之臨床實務
    及相關事證等情綜合判定，有其相當之專業依據及標準，且
    涉及專門醫學，另衡酌強制戒治的目的，是為協助施用毒品
    者戒斷毒品的心癮及身癮，所為的一種保安處分類型，該評
    估標準是適用於每一位受觀察、勒戒處分之人，具一致性、
    普遍性、客觀性，並加以綜合判斷的結果，倘其評估由形式
    上觀察，無擅斷或濫權等明顯不當的情事，法院自應予以尊
    重。
四、經查：
  ㈠被告前因施用第二級毒品，經原審法院以110年度毒聲字第50
    3號裁定令入勒戒處所觀察、勒戒後，再經法務部矯正署臺
    南看守所附設勒戒處所醫療人員依法務部矯正署110年3月26
    日修正後之評估標準評估被告有無繼續施用毒品之傾向，被
    告得分狀況為：
　1.前科紀錄與行為表現部分合計26分：⑴毒品犯罪相關司法紀
    錄共12筆，每筆5分，因已逾得分上限，故以上限10分計算
    ；⑵首次毒品犯罪年齡為21-30歲以下，計5分；⑶其他犯罪相
    關紀錄有3筆，每筆2分，計6分；⑷入所時尿液毒品檢驗1種
    毒品反應，計5分；⑸所內無違規行為表現，計0分。
　2.臨床評估部分合計為36分：⑴有多重毒品濫用【海洛因、安
    非他命、潘他唑新（速賜康）】，計10分；⑵有合法物質濫
    用，種類：菸，每種2分，計2分；⑶使用方式有注射使用，
    計10分；⑷使用年數為超過1年，計10分；⑸無精神疾病共病
    ，計0分；⑹臨床綜合評估（含病識感、動機、態度、就醫意
    願），評定為中度，計4分。
　3.社會穩定度部分合計為0分：⑴工作：全職工作，計0分；⑵家
    庭：無家人藥物濫用，計0分；⑶入所後有家人訪視，計0分
    ；⑷出所後與家人同住，計0分。
  ㈡故醫療人員依法務部矯正署新修正之有無繼續施用毒品傾向
    各項評估標準為上述評估後，被告之靜態因子得分58分，動
    態因子得分4分，總分合計62分，已逾60分，綜合判斷有繼
    續施用毒品傾向一情，有法務部矯正署臺南看守所111年5月
    11日南所衛字第11100049500號函及所附有無繼續施用毒品
    傾向證明書、有無繼續施用毒品傾向評估標準紀錄表等在卷
    可稽，堪認被告經觀察、勒戒後，確實仍有繼續施用毒品之
    傾向。而毒品危害防制條例規定強制戒治之目的，係因施用
    毒品成癮者，其心癮甚難戒除斷絕，致再犯率偏高，故有持
    續收容於戒治處所施以強制戒治之必要，是該條例第20條第
    2項，係屬強制規定，只需觀察、勒戒後，經評定受觀察、
    勒戒人有繼續施用毒品傾向者，檢察官即應聲請法院裁定令
    入戒治處所施以強制戒治。被告既有施用第二級毒品之事實
    ，並由原審法院以110年度毒聲字第503號裁定送勒戒處所執
    行觀察、勒戒後，復經法務部矯正署臺南看守所附設勒戒處
    所依被告之臨床實務及具體事證，專業評估判定被告為「有
    繼續施用毒品傾向」，尚未戒除毒癮，則為降低其再次施用
    毒品之危險性，自有依法施以強制戒治之必要。
  ㈢被告固以前詞指摘原裁定命其強制戒治不當。惟查：
  1.上開評估標準紀錄表確由符合醫師資格之人所為之評斷，並
    無程序違法之情狀；且該評估標準紀錄表記載之評分，除無
    錯誤外，其他均係該所相關專業知識經驗人士，於被告觀察
    、勒戒期間，依其本職學能在各該具體項目，就個案之臨床
    實務及相關事證，一一評估後所為之綜合判斷，自得憑以判
    斷抗告人有無繼續施用毒品傾向之證明；且該「有無繼續施
    用毒品傾向評估標準紀錄表」已詳載計算之標準，尚非空洞
    無據或不附理由，該勒戒處所綜合評分者依個案之臨床實務
    及具體事證，判定被告為「有繼續施用毒品傾向」，依上開
    說明，尚無不合。又被告於本案雖係因施用第二級毒品犯行
    經法院裁定觀察、勒戒，但依卷附被告之前案紀錄，被告前
    確有多次因施用海洛因、甲基安非他命經法院判處罪刑確定
    之紀錄，被告確有多重毒品濫用之情事，上述評估標準紀錄
    表之認定並無違誤。再者，被告所稱其家庭支持因素，此為
    被告個人以外之社會支持因素，與臨床綜合評估係針對被告
    個人者不同，上述評估標準表因而將家庭支持因素列入社會
    支持因素加以考量，被告認此一屬社會支持因素應在屬個人
    因素之「臨床綜合評估」項目再重複予以特殊考量，應屬無
    據，而本件被告所稱家庭支持因素均經上述評估標準紀錄表
    於社會穩定度項目加以考量，故在此項，被告得分係0分，
    應無不合。抗告人前開抗告理由乃徒憑己意，質疑上述計算
    標準之依據，自難執為免除強制戒治處分之理由。
  2.受觀察、勒戒者之毒品犯罪、首次毒品犯罪年齡或其他犯罪
    相關前科紀錄，客觀上反應出受觀察、勒戒者沾染毒品之種
    類、時間、毒癮程度、行為態樣、外在影響環境、可能誘發
    其他犯罪等情狀，自足以作為評估受觀察、勒戒者是否有繼
    續施用毒品傾向之標準，故將該等司法紀錄列為評分項目，
    並無不當，其重點亦非在於用過往犯罪紀錄處罰行為人，而
    係放在評估繼續治療、強制戒治之必要性認定。又刑事責任
    所謂一事不二罰，係指對於同一犯罪行為，基於法秩序之維
    護與人民權益受剝奪應符比例原則之精神，施以法律評價，
    只許擇一種刑事處罰為之，並僅能處罰一次，不得重複施罰
    ，始合公平正義理念（最高法院94年度台上字第6919號刑事
    判決意旨參照）。而毒品施用者因具有病患性犯人特質，對
    其施以觀察、勒戒或強制戒治之保安處分，旨在於幫助施用
    毒品者戒除毒癮，處分之性質非為懲戒行為人，而係為消滅
    其再次施用毒品之危險性，採以觀察、勒戒方式戒除其身癮
    ，及以強制戒治方式戒除其心癮之措施，在評估有無繼續施
    用毒品傾向時，納入施用者前此之毒品等前案紀錄作為指標
    ，通案列計一致但比重不同之分數（毒品紀錄每筆5分，其
    他前案紀錄每筆2分），再為個案上之統計與分數加總，並
    設有上限10分之限制，最後得出有繼續施用毒品傾向之結論
    而認施用者有強制戒治之必要，有其本質考量及合理之關連
    性，並非針對其過去之前案紀錄再重複為刑事處罰，二者性
    質、程序皆有不同，並無違反一事不再理原則或比例原則之
    情事。抗告意旨以被告前科紀錄占評估分數9成不符比例原
    則為由，指摘原裁定不當，核屬無據。
  ㈣綜上所述，原審法院依憑該勒戒處所按被告之臨床實務及具
    體事證綜合評分及判定被告「有繼續施用毒品傾向」，認定
    檢察官之聲請為正當，裁定被告應入戒治處所施以強制戒治
    ，其期間為6個月以上，至無繼續強制戒治之必要為止，但
    最長不得逾1年，並無不合，被告執前詞提起抗告，經核均
    無理由，應予駁回。
五、依刑事訴訟法第412條，裁定如主文。　　
中　　華　　民　　國　　111 　年　　6 　　月　　2 　　日
                  刑事第五庭    審判長法　官  蔡廷宜
                                      法　官  翁世容
                                      法　官  林坤志
以上正本證明與原本無異。
不得再抗告。
　　　　　　　　　　　　　　　　　　　書記官  凌昇裕　　
中　　華　　民　　國　　111 　年　　6 　　月　　2 　　日